臺灣新竹地方法院民事判決  
110年度重訴字第40號
原        告  劉邦桂  
原        告  劉美珠  

共同訴訟代理人
              陳祖德律師
被        告  劉明珠  
訴訟代理人    關維忠律師
上列當事人間所有權移轉登記等事件，本院於民國110年5月10日
辯論終結，判決如下：
　　主　　　文
被告應將如附表所示土地所有權移轉登記予原告劉邦桂、劉美珠
。
被告應給付原告劉邦桂、劉美珠各新臺幣貳佰肆拾萬元，及自民
國一百零九年十二月二十五日起至清償日止，按週年利率百分之
五計算之利息。
訴訟費用由被告負擔。
本判決第二項於原告劉邦桂、劉美珠各以新臺幣捌拾萬元為被告
預供擔保後，得為假執行。但被告如各以新臺幣貳佰肆拾萬元分
別為原告劉邦桂、劉美珠預供擔保，得免為假執行。
　　事實及理由
壹、程序方面：
　　按因不動產之物權或其分割或經界涉訟者，專屬不動產所在
    地之法院管轄。其他因不動產涉訟者，得由不動產所在地之
    法院管轄。民事訴訟法第10條定有明文。本件原告主張依借
    名登記等法律關係，請求被告就坐落新竹縣寶山鄉寶中段第
    655、656、661、715、846、864及同鄉雙峰段第29、34、35
    地號等9筆土地所有權移轉登記予原告，係基於債權契約請
    求，雖非因不動產之物權或其分割或經界涉訟，而無專屬管
    轄規定之適用，然因原告請求所有權移轉登記之不動產位於
    本院轄區，本件本院有管轄權，合先敘明。
貳、實體方面：
一、原告主張：
㈠、坐落新竹縣○○鄉○○段○000○000○000○000○000地號等5筆土地（
    下稱系爭5筆土地），及新竹縣寶山鄉寶中段第655、656、6
    61、715、846、864及同鄉雙峰段第29、34、35地號等9筆土
    地（下稱系爭9筆土地），共14筆土地，原為兩造之父親劉
    興耀生前所有，應有部分均為1/2。劉興耀於民國（下同）8
    9年11月4日過世後，劉邦壎（為兩造之長兄）竟於未經其他
    繼承人即母親劉黎月梅、原告劉邦桂、劉美珠及被告劉明珠
    等人之同意下，涉嫌製作不實之遺產分割協議書，於90年間
    將上開14筆土地之應有部分，悉數辦理繼承登記並均移轉於
    自己名下，嗣劉邦壎於100年5月21日死亡，上開14筆土地之
    應有部分於100年9月27日以繼承為原因移轉登記予其繼承人
    賀馥華（配偶）、劉宇珊（女兒），應有部分各4分之1。原
    告等繼承人提起訴訟救濟，於第二審訴訟期間（臺灣高等法
    院102年度重上字第146號），經該案兩造私下協調之結果，
    於102年9月2日簽署和解書，載明賀馥華、劉宇珊2人願將上
    開原屬於劉興耀遺產之14筆土地應有部分之繼承登記、分割
    登記等均予塗銷，並由全體繼承人會同重新辦理遺產分割及
    繼承登記；若一方違反約定擅自單獨辦理塗銷登記或領取土
    地所有權狀者，應另給付他方懲罰性違約金新台幣（下同）
    1,200萬元。因系爭14筆土地皆屬農地，礙於農地農用5年管
    制期之限制，無法以訴訟上或訴訟外和解方式塗銷上開遺產
    分割繼承及繼承登記，僅能以所有權移轉登記方式辦理。原
    告劉邦桂、劉美珠2人與被告劉明珠及母親劉黎月梅4人為節
    省稅捐之支出，乃於102年12月27日擬具另份和解書，函請
    賀馥華2人同意延緩至系爭14筆土地稅務機關5年管制期滿後
    再行辦理所有權移轉登記，賀馥華、劉宇珊2人委請律師回
    函拒絕延期辦理。原告2人與被告劉明珠及母親劉黎月梅4人
    為盡速辦理本件系爭所有權移轉登記與節省稅賦，乃共同協
    議本件系爭所有權移轉登記原告2人之所有權暫先登記在被
    告劉明珠及母親劉黎月梅名下，原告2人與被告劉明珠及母
    親劉黎月梅4人乃於103年1月20日函覆賀馥華2人同意立即辦
    理所有權移轉登記，就劉宇珊應移轉登記予劉明珠4人部分
    ，以劉黎月梅為登記名義人，就賀馥華應移轉登記予劉明珠
    4人部分，以劉明珠為登記名義人。原告2人應賀馥華、劉宇
    珊要求出具系爭確認書。嗣賀馥華、劉宇珊2人後悔，不願
    辦理系爭14筆土地移轉，嗣於104年10月29日以買賣為由，
    將系爭14筆土地其中之新竹縣○○鄉○○段000○000○000○000○00
    0地號等5筆土地之應有部分各2分之1移轉登記予訴外人許文
    男，獲得價金1,200萬元。劉邦桂、劉美珠、劉明珠、劉黎
    月梅4人對賀馥華、劉宇珊2人提出所有權移轉登記之訴，經
    臺灣新竹地方法院105年重訴字第208號與臺灣高等法院107
    年度重上字第286號民事判決命賀馥華、劉宇珊2人應將系爭
    9筆土地持分分別移轉給劉明珠與劉黎月梅，並就五筆出售
    土地部分判決應另給付960萬元確定。被告劉明珠持上開判
    決書與確定證明書，將系爭9筆土地除寶山鄉雙峰段34地號
    土地外之8筆土地（含劉黎月梅應移轉原告2人應分配之持分
    ）以判決移轉與贈與方式悉數登記在其名下，另將寶山鄉雙
    峰段34地號土地原告2人應分配之持分各1/20以判決移轉方
    式登記在其名下，被告因原告所立具之系爭確認書，因而多
    取得系爭9筆土地原告2人之持分及損害賠償款480萬元。原
    告以本訴狀繕本之送達代為終止借名登記契約，從而本於信
    託物返還請求權請求返還如附表所示系爭9筆土地應有部分
    ，及賠償金各240萬元。另依民法第179條規定請求被告返還
    其利益。
㈡、訴之聲明：
　⒈被告應將如附表所示土地所有權應有部分移轉登記予原告劉
    邦桂、劉美珠。
　⒉被告應給付原告劉邦桂、劉美珠各240萬元，並均自本訴狀繕
    本送達之翌日起至清償日止，按週年百分之五計算利息。
　⒊訴訟費用由被告負擔。
二、被告答辯：
㈠、被告劉明珠否認原證2之確認書為借名登記性質，否認就系爭
    劉興耀名下遺產土地，與原告2人間存有任何借名登記關係
    存在，原告起訴狀事實理由欄中一、二、三所記載之內容，
    除就確認書之解釋顯屬謬誤外，其餘關於事實背景過程之描
    述，大抵上正確。臺灣高等法院102年度重上字第146號訴訟
    期間102年9月2日簽署原證1之和解書，載明賀馥華、劉宇珊
    二人願將上開原屬於劉興耀遺產之14筆土地應有部分之繼承
    登記、分割登記等均予塗銷，並重新辦理遺產分割及繼承登
    記；若一方違反約定擅自單獨辦理塗銷登記或領取土地所有
    權狀者，應另給付他方懲罰性違約金1,200萬元。上開訴訟
    案件，兩造及母親劉黎月梅等人當時係委任許啟龍律師為共
    同訴訟代理人，原證1之和解書，亦係許啟龍律師在訴訟中
    ，代表兩造及母親劉黎月梅等人，與對造賀馥華、劉宇珊之
    律師李國盛2人洽商完成。嗣後賀馥華、劉宇珊二人無故拖
    延拒不會同辦理移轉上開14筆土地應有部分，將上開14筆土
    地中之新竹縣寶山鄉寶中段第722、792、795、800、802等5
    筆地號土地之應有部分1/2，均已於104年10月29日，以買賣
    為由遭賀馥華、劉宇珊2人盜賣予訴外人許文男，並將出售
    之價款全數據為己有。兩造及母親劉黎月梅等人再對賀馥華
    、劉宇珊2人提起民事訴訟，即起訴狀所稱之一審本院105年
    度重訴字第208號、二審臺灣高等法院107年度重上字第286
    號等案件，訴訟進行中調取前述之臺灣高等法院102年度重
    上字第146號案件，除確認兩造及母親劉黎月梅等人之共同
    訴訟代理人許啟龍律師，確曾於102年9月16日具狀陳報如原
    證1之和解書外，另因當時雙方在和解書簽署後仍有部分歧
    見，兩造及母親劉黎月梅等人之共同訴訟代理人許啟龍律師
    ，與對造之訴訟代理人李國盛律師，於嗣後磋商時期進行多
    項函文往來，最終雙方才敲定「關於劉宇珊應移轉之部分，
    兩造及母親劉黎月梅等人由劉黎月梅單獨擔任受移轉之登記
    名義人；關於賀馥華應移轉之部分，兩造及母親劉黎月梅等
    人由劉明珠單獨擔任受移轉之登記名義人」之共識，許啟龍
    律師及李國盛律師最後2份函文中均未提及劉黎月梅及被告
    劉明珠，與劉邦桂、劉美珠間係另成立借名登記之關係，原
    告2人分別簽署如原證2所示之確認書內容完全沒有出現任何
    「借名登記」或類似借名登記之文字或含意。前案訴訟之一
    審承審法官，因確認書而認定原告二人於該案無從獲得任何
    分配或給付，賀馥華及劉宇珊之土地應有部分之移轉，及不
    當得利之給付，均僅應歸屬於劉黎月梅及被告劉明珠2人。
    前案訴訟之二審承審法官亦支持此一見解，許啟龍亦未使原
    告2人與被告劉明珠及母親劉黎月梅2人，訂立相關借名登記
    契約。故被告劉明珠完全否認與原告2人間就系爭劉興耀遺
    產9筆土地之應有部分及不當得利給付，有任何借名登記契
    約關係存在。許啟龍律師未告知被告劉明珠此等受移轉登記
    係屬借名登記關係，確認書簽署過程，被告劉明珠及母親劉
    黎月梅亦均未在場，顯見本案兩造當事人並無任何「借名登
    記」契約關係之約定合意或共識，原告之訴實屬無據，應予
    駁回。
㈡、答辯聲明：
　⒈原告之訴駁回。
　⒉訴訟費用由原告負擔。
　⒊如受敗訴判決，被告願供擔保，請准宣告免予假執行。
三、兩造不爭執事項：
㈠、坐落新竹縣寶山鄉寶中段第655、656、661、715、846、864
    、722、792、795、800、802地號及同鄉雙峰段第29、34、3
    5地號等共14筆土地，乃兩造之父親劉興耀生前所有，應有
    部分均為1/2（下稱系爭土地）。
㈡、劉興耀於89年11月4日亡故，其繼承人為配偶劉黎月梅及其子
    女劉邦壎、劉明珠、劉美珠、劉邦桂。
㈢、劉邦壎於100年5月21日其生前以偽造遺產分割協議書而將系
    爭土地全數移轉登記在其名下，嗣由其繼承人賀馥華、劉宇
    珊2人於100年9月27日辦理繼承登記各應有部分1/4 。
㈣、兩造以劉邦壎偽造遺產分割協議書為由訴請賀馥華、劉宇珊
    應移轉所有權，經台灣高等法院審理時，兩造於102年9月2
    日與賀馥華簽立和解書，賀馥華母女於103年7月1日將系爭
    土地之權狀及印鑑證明等移轉登記所需文件交付代書，兩造
    遂於103年7月1日具狀撤回該案訴訟。
㈤、原告2人於103年3月間出具系爭確認書2份交與賀馥華、劉宇
    珊。
㈥、賀馥華、劉宇珊於104年10月29日將系爭新竹縣○○鄉○○段○000
    ○000○000○000○000地號5筆土地應有部分各1/2 以買賣為原
    因移轉予訴外人許文男，總價金1,200萬元。
㈦、劉明珠、劉黎月梅對賀馥華、劉宇珊提及所有權移轉登記及
    損害賠償之訴，嗣經鈞院以105年重訴字第208號及台灣高等
    法院107重上字第286號民事判決賀馥華、劉宇珊依據103年3
     月原告出具之確認書，應就系爭9筆土地應有比例各3/20及
    1/20交互移轉登記給被告2人，另應給付劉明珠、劉黎月梅
    共960萬元。
㈧、嗣經新竹縣竹東地政事務所以「判決移轉」為原因辦理系爭
    九筆土地，除寶山鄉雙峰段34地號，被告應有部分登記1/5 
    外，其餘8筆土地各2/5 。
㈨、就原告所提原證一和解書及原證二確認書，形式上不爭執。
四、本件爭點：
    兩造間是否存在有借名登記契約？原告請求被告移轉系爭不
    動產應有部分予原告，並應給付不當得利（詳如訴之聲明）
    ，有無理由？ 
五、法院之判斷：
㈠、按不動產借名登記契約為借名人與出名人間之債權契約，出
    名人依其與借名人間借名登記契約之約定，通常並無管理、
    使用、收益、處分借名財產之權利，此僅為出名人與借名人
    間之內部約定（最高法院109年台上字第480號判決意旨參照
    ），是基於契約自由原則，出名人與借名人仍得約定由出名
    人管理、使用、收益借名財產。次按「當事人互相表示意思
    一致者，無論其為明示或默示，契約即為成立。」，民法第
    153條第1項定有明文。又契約固須當事人互相表示意思一致
    始能成立，但所謂互相表示意思一致，並不限於當事人間直
    接為之，其由第三人為媒介而將各方互為之意思表示從中傳
    達因而獲致意思表示之一致者，仍不得謂契約並未成立（最
    高法院68年台上字第1504號民事判例要旨參照）。主張有借
    名委任關係存在事實之原告，於被告未自認下，須就此項利
    己事實證明至使法院就其存在達到確信之程度，始可謂已盡
    其依民事訴訟法第277條前段規定之舉證行為責任。又原告
    就上揭利己之待證事實，茍能證明在經驗法則或論理法則上
    ，足以推認該待證事實存在之間接事實，即無不可，非以直
    接證明該待證事實為必要（同法第282條規定參照）。此時
    原不負舉證責任之被告，可就與上開事實不能併存之他項事
    實，為相當於本證（等同於同法第281條所稱之「反證」）
    之舉證活動而予以推翻，例如證明借名委任關係之事實存在
    於其與第三人間；亦可另證明在經驗法則或論理法則上，足
    以動搖法院原已形成確信心證之他項間接事實，使借名委任
    關係是否存在，回復至真偽不明之狀態，此際主張該事實存
    在之原告自應再為舉證，否則該待證事實尚難認為真正(最
    高法院103年度台上字第1637號民事判決要旨參照) 。本件
    原告就其主張借名契約存在之事實應負舉證責任。
㈡、原告主張如附表土地係借名登記被告名下之事實，提出和解
    書、確認書、土地登記謄本、異動索引為證（本院109年度
    竹司調字第366號卷(下稱調字卷)第5-7、24-32、42-111頁
    ），然為被告否認，並以確認書等文件並無記載借名登記等
    語置辯。經查，證人許啟龍律師證稱：系爭確認書當初由賀
    馥華委任之律師李國盛所撰擬，目的應該是要保障賀馥華與
    本案兩造間的關係釐清，就本案兩造間系爭確認書的法律關
    係應該是借名登記，兩造間無贈與的主觀及客觀的事實。就
    兩造間曾經在102年11月19日簽有證人檢附書狀附件三協議
    書，當時協議書的內容已經很明確的確認系爭14筆土地是劉
    興耀的遺產，借名登記在劉明珠名下，我今天提出我現在保
    有證人陳述意見書之附件三協議書的三份正本，當時為了稅
    賦考量才請賀馥華暫緩管制期，五年後再移轉登記，但是賀
    馥華一直不同意，所以才有證人在陳述書裡面與賀馥華當時
    委任的李國盛律師的一切書面往返紀錄，有關於事後確認書
    是李國盛律師撰擬，本件兩造間的法律關係確係借名登記。
    按照協議書第九條應該會製作伍份正本，證人翻舊有檔案的
    卷，發現正本只剩三份，我不記得其中二份給了哪位當事人
    等語（本院卷第628-629頁）；證人許啟龍律師提出之陳述
    意見書記載：是嗣後劉美珠、劉邦桂以李國盛律師草擬之「
    確認書」簽名「贈與」劉黎月梅、劉明珠，此為「借名登記
    」法律關係 ，便嗣後辦理移轉登記亦給予賀馥華等人保障
    。證人處理本件劉美珠、劉邦桂從無表示要「贈與」劉黎月
    梅或劉明珠繼承劉興耀之權利，劉明珠、劉黎月梅亦無有此
    表示，且證人於劉黎月梅等4人於102年11月19日簽立「協議
    書 」已明確載為屬「借名登記」，且於簽立當下，證人（
    許啟龍律師）已明確告知劉黎月梅等4人，有關之不動產登
    記，係屬「借名登記」等語(本院卷第643-645頁)。原告及
    被告於102年11月19日簽訂之協議書第4條記載：上開賀馥華
    、劉宇珊同意返還部分，因稅賦及其他因素，立書人全體同
    意以乙方劉明珠名義為登記名義人等語（甲（劉黎月梅）、
    丙（劉美珠）、丁（劉邦桂）之部分暫借用乙方劉明珠之名
    義為登記，惟甲、丙、丁方為實際之所有權人）。第5條(八
    )記載：有關甲方劉黎月梅對本件14筆土地之權利，其餘立
    書人同意劉黎月梅可依其意願為處分。但受讓人亦受此協議
    書之拘束。第6條：本協議書對立書人之繼承人或受讓人皆
    有拘束力。並有協議書在卷可稽(本院卷第657-660頁)。被
    告劉明珠亦稱：協議書是我簽名，內容經過證人每一項念給
    我們聽，沒有說明。我了解內容，所以簽名等語（本院卷第
    629頁），核與臺灣高等法院107年度重上字第286號所有權
    移轉登記民事事件107年10月18日言詞辯論程序，劉明珠委
    任之訴訟代理人關維忠律師陳稱：係借名登記關係等語相符
    ；再者，劉邦桂、劉美珠、劉明珠於該案之原審（本院105
    年度重訴字第208號）與劉黎月梅共同為原告起訴，聲請請
    求賀馥華、劉宇珊分別移轉附表之土地各1/20予劉邦桂、劉
    美珠、劉明珠、劉黎月梅，及連帶給付1,200萬元予劉邦桂
    、劉美珠、劉明珠、劉黎月梅，本院105年度重訴字第208號
    106年1月3日言詞辯論程序中，劉明珠、劉黎月梅共同訴訟
    代理人關維忠律師陳稱：劉邦桂、劉美珠名義出具的確認書
    ，當事人真意並非贈與，而是和解，是依據前案訴訟的原證
    2和解書而來等語。又劉興耀之遺產－坐落桃園市○○段○○○段0
    00000地號土地及其上門牌號碼桃園市○○路000號4樓之8建物
    ，以分割繼承為原因，於90年4月20日辦理所有權移轉登記
    予劉邦桂，嗣劉邦桂將前開房地以贈與為原因，移轉登記予
    劉明珠，於95年11月20日辦理所有權移轉登記。關維忠律師
    於臺灣高等法院107年度重上字第286號107年7月31日言詞辯
    論程序中陳稱：後來因劉邦桂在外欠債，經劉明珠、劉黎月
    梅與劉邦桂協調結果，由劉邦桂另行贈與劉明珠，而由劉明
    珠負擔系爭房地上的銀行貸款等語。經本院依職權調閱本院
    105年度重訴字第208號、臺灣高等法院107年度重上字第286
    號、本院100年度審重訴字第96號、101年度重訴字第57號、
    臺灣高等法院102年度重上字第146號民事案卷查明。由上以
    觀，被告劉明珠確實知悉系爭土地係原告借名登記其名下，
    原告為實際所有權人之事實。劉黎月梅、被告劉明珠108年4
    月22日申請依臺灣高等法院107年度重上字第286號民事判決
    辦理系爭土地登記後，於108年10月30日申請將劉黎月梅登
    記其名下之系爭土地(除新竹縣○○鄉○○段○00地號土地之外)
    移轉登記予被告劉明珠。有新竹縣竹東地政事務所函附移轉
    登記案卷資料、異動索引、土地登記謄本等在卷足憑(本院
    卷第177-320、429-433、435-571頁)，是以劉黎月梅係履行
    原協議書(本院卷第657-660頁)記載之借名登記方式。按借
    名登記契約係著重當事人間之信任關係之之無名契約，登記
    名義人亦有為真正所有權人處理事務之本旨，應類推適用民
    法有關委任契約之規定，原告以起訴狀繕本之送達，為終止
    借名登記契約之意思表示，契約終止後，得請求被告將系爭
    如附表土地返還移轉登記予原告(最高法院95年度台上字第1
    037號民事判決要旨參照)，原告劉邦桂、劉美珠依民法第17
    9條規定請求被告返還其利益(即如附表系爭土地應有部分及
    各240萬元)，為有理由，應予准許。　
㈢、按給付有確定期限者，債務人自期限屆滿時起，負遲延責任
    。給付無確定期限者，債務人於債權人得請求給付時，經其
    催告而未為給付，自受催告時起，負遲延責任。其經債權人
    起訴而送達訴狀，或依督促程序送達支付命令，或為其他相
    類之行為者，與催告有同一之效力，民法第229條第1項及第
    2項定有明文。又遲延之債務，以支付金錢為標的者，債權
    人得請求依法定利率計算之遲延利息，但約定利率較高者，
    仍從其約定利率，應付利息之債務，其利率未經約定，亦無
    法律可據者，週年利率為5%，民法第233條第1項及第203條
    亦有明文。本件原告對於被告請求之金錢，核屬無確定期限
    之給付，是原告請求被告應自收受起訴狀繕本（被告於109
    年12月24日收受送達，有送達證書足憑（調字卷第38頁）翌
    日即109年12月25日負遲延責任，應屬有據。
㈣、綜上所述，原告依起訴請求⒈被告應將如附表所示土地所有權
    應有部分移轉登記予原告劉邦桂、劉美珠。⒉被告應給付原
    告劉邦桂、劉美珠各240萬元，並均自起訴狀繕本送達之翌
    日起至清償日止，按週年百分之5計算利息，為有理由，應
    予准許。
六、本件判決基礎之事證已臻明確，兩造其餘之攻擊或防禦方法
    及所用之證據，經審酌後核與判決結果不生影響，爰不一一
    論列，附此敘明。
七、據上論結，本件原告之訴為有理由，依民事訴訟法第78條，
    判決如主文。
中　　華　　民　　國　　110 　年　　5 　　月　　31　　日
　　　　　　　　　民事第二庭　　法　官　林麗玉
以上正本係照原本作成。
如對本判決上訴，須於判決送達後20日內向本院提出上訴狀。併
繳納上訴審裁判費。
中　　華　　民　　國　　110 　年　　5 　　月　　31　　日
　　　　　　　　　　　　　　　　書記官　郭春慧
　　　　　　　　　　　　　　　　
附表：

編號 地段/地號 地目   面積（㎡） 被告目前應有部分 被告應移轉予各原告之應有部分比例  1 新竹縣○○鄉○○段000 地號  林 395.21 2/5  應移轉應有部分2/20予劉美珠      應移轉應有部分2/20予劉邦桂  2 新竹縣○○鄉○○段000 地號  林 6233.90 2/5  應移轉應有部分2/20予劉美珠      應移轉應有部分2/20予劉邦桂  3 新竹縣○○鄉○○段000 地號  林 15094.30 2/5  應移轉應有部分2/20予劉美珠      應移轉應有部分2/20予劉邦桂  4 新竹縣○○鄉○○段000 地號  林 13274.79 2/5  應移轉應有部分2/20予劉美珠      應移轉應有部分2/20予劉邦桂  5 新竹縣○○鄉○○段000 地號  林 232.95 2/5  應移轉應有部分2/20予劉美珠      應移轉應有部分2/20予劉邦桂  6 新竹縣○○鄉○○段000 地號  林 50.10 2/5  應移轉應有部分2/20予劉美珠      應移轉應有部分2/20予劉邦桂  7 新竹縣○○鄉○○段00地號  林 1313.86 2/5  應移轉應有部分2/20予劉美珠      應移轉應有部分2/20予劉邦桂  8 新竹縣○○鄉○○段00地號  林 6240.79 1/5  應移轉應有部分2/20予劉美珠      應移轉應有部分2/20予劉邦桂  9 新竹縣○○鄉○○段00地號  道 73.93 2/5  應移轉應有部分2/20予劉美珠      應移轉應有部分2/20予劉邦桂